【裁判字號】    94,重上,278
【裁判日期】    970812
【裁判案由】    確認抵押權不存在等
【裁判全文】
臺灣高等法院民事判決                 94年度重上字第278號
    上  訴  人  戊○○
    訴訟代理人  陳祥彬律師
                陳慶尚律師
    上  一  人
    複代理人    沈孟賢律師
                葉又華律師
    被上訴人    庚○○
    訴訟代理人  李建民律師
    被上訴人    三富營造股份有限公司
    法定代理人  乙○○
    訴訟代理人  甲○○
上列當事人間確認抵押權不存在等事件，上訴人對於中華民國94
年4月19日臺灣臺北地方法院93年度重訴字第53號第一審判決提
起上訴，經本院於97年7月29日言詞辯論終結，茲判決如下：
    主  文
上訴駁回。
第二審訴訟費用由上訴人負擔。
    事  實
甲、上訴人方面：
壹、聲明：
一、原判決廢棄。
二、請求確認上訴人與被上訴人庚○○間抵押權債權新台幣（下
    同）1200萬元暨地上權不存在，庚○○應塗銷如原判決附表
    (一)（下稱附表(一)）所示之抵押權、地上權登記。
三、請求被上訴人三富營造股份有限公司（下稱三富公司）塗銷
    如原判決附表(二)（下稱附表(二)）所示之抵押權登記。
四、請求確認被上訴人庚○○就如原判決附表(三)（下稱附表(三)）
    所示之本票債權不存在。
貳、陳述：除與原判決記載相同者，茲予引用外，補稱略以：
一、本件上訴人所有之台北市○○區○○段2小段757、757-1號
    土地（下稱系爭土地）為被上訴人庚○○設定抵押權及地上
    權一事，上訴人並不知情，經調閱土地登記申請書及印鑑登
    記證明申請書始悉。本件用以辦理登記之印鑑證明實係上訴
    人之媳蘇寶猜，未經上訴人同意擅自申請而來，而土地登記
    申請書上所載之代理人丁○○、邱哲章（現改名邱柏盛），
    上訴人既不認識，亦未曾委託渠等代為辦理土地登記，其等
    所為之附表(一)抵押權、地上權設定登記，依法即屬無效。上
    訴人並不認識庚○○與楊女之夫辛○○，亦未向庚○○借款
    ，故上訴人本於不當得利之法律關係訴請塗銷庚○○之抵押
    權設定登記及地上權設定登記，即屬適法。
二、丁○○、邱哲章雖稱受上訴人授權辦理土地登記云云，竟無
    授權書為證，自無足證明上訴人確曾委託其辦理抵押權及地
    上權之設定登記。另一般代書受託辦理土地登記業務，通常
    僅要求委託人提供登記所需文件，不會要求本人到場，亦不
    過問實際交易情形，丁○○竟稱看到庚○○交錢給上訴人云
    云，實與常情有違，且若目睹交錢經過，為何未以見證人身
    分記載其所見所聞於借貸契約書內？益證其所言不實，不足
    採信。
三、上訴人並不識字，僅勉強能書寫自己姓名，縱認前揭契約書
    上之簽名確屬上訴人之筆跡，亦係上訴人在不知內容之情形
    下所簽，應認該等契約因上訴人欠缺表示意識而對上訴人不
    生效力。
四、庚○○所提出之86年2月2日借貸契約書，縱屬為真，因該借
    款事實係發生於最高限額抵押權設定前，依86年2月3日土地
    登記申請書及土地登記謄本所載，顯非為「權利存續期限」
    內所生之債權，即不在抵押權擔保之範圍內，系爭土地所設
    定之380萬元第二順位抵押權債權不存在。
五、庚○○於原審主張「借款20萬元」云云，足資證明該20萬元
    絕非地上權「地租」，退言之，庚○○既主張其為地上權人
    ，依約自應按年交付地租20萬元予上訴人，倘認上訴人對庚
    ○○負有債務，因庚○○從未給付地租，迄今已有10年，則
    上訴人主張就庚○○所應給付之200萬元地租範圍內行使抵
    銷權，且其積欠租金亦早逾二年地租之總額，姑不論該地上
    權之設定登記是否合法有效，上訴人依法亦得撤銷其地上權
    。
六、庚○○強調未因借款收取利息，則庚○○帳戶內所兌現之新
    洋建設股份有限公司（下稱新洋公司）支票、蘇寶猜匯款等
    資料可知，庚○○已先後受領逾1900萬元，實遠高於庚○○
    所稱上訴人向其借貸款項之總額1482萬2千元，堪信已全數
    清償完畢。
七、庚○○所主張票號015149號、面額100萬4千元本票及票號
    0000000號、面額150萬元本票上，上訴人簽名字跡經法務部
    調查局鑑定結果，認為與上訴人平日及當庭書寫之筆跡筆劃
    特徵不同，足認該二張本票係他人偽造，非上訴人所簽發。
八、依庚○○所提出之罰逾期利息及本金明細表可知陳景遠於89
    年12月12日另向庚○○借款500萬元，其會算結果記載收到
    上揭現金及支票7張無訛，經手人：曹家安，其中7張支票合
    計398萬4千元，恰與庚○○主張本金398萬4千元已到期支票
    未還相同，足認係新洋公司向庚○○陸續借款。
九、系爭土地為三富公司設定抵押權一事，上訴人亦不知情，經
    調閱土地登記申請書及印鑑登記證明申請書始悉所使用之印
    鑑證明係蘇寶猜未經上訴人同意擅自申請或利用已逾期之證
    明，而土地登記申請書上所載之代理人丙○○，上訴人既不
    認識，亦未曾委託其代理申請土地登記，是以有關三富公司
    部分之抵押權登記，顯係丙○○無權代理所為，則其所為之
    設定登記即屬無效。
十、三富公司就系爭土地如原判決附表(二)之抵押權實係上訴人之
    子陳景遠偽造文書所為，上訴人業已對陳景遠依法提起刑事
    告訴，由台灣台北地方法院檢察署依法偵辦在案。
十一、依土地登記申請書之聲請登記以外約定事項記載本案設定係
    工程承包履約保證金之保證。惟三富公司並未提出其與新洋
    公司間就坐落於台北市○○路○○段二小段77、87、88-2、
    90 、91、92、93、94、95、95-2、95-3、96等12筆基地上
    新建地下二層、地上十四層之集合住宅（台北市政府工務局
    建造執照88建字第212號）之工程承攬合約，實無從得知三
    富公司與新洋公司間工程承攬合約書是否確有約定交付履約
    保證金？金額若干？應何時返還？返還之要件為何？是否約
    定新洋公司應提供等值之土地設定抵押擔保？從而，三富公
    司既未能證明該最高限額抵押權所擔保之債權之存在，而該
    抵押權存續期間又已屆滿，則上訴人請求塗銷抵押權登記自
    屬有據。
十二、三富公司已於89年5月8日提示兌現新洋公司所簽發面額400
    萬元之支票，三富公司雖辯稱該款項係新洋公司為賠償其已
    進行之工程損失而簽發交付，並非返還工程履約保證金之款
    項，然三富公司所提供之資料，實無從認定其有任何工程損
    失，依民事訴訟法第345條第1項規定，應認上訴人之主張為
    真實。
十三、依三富公司土地登記申請書記載擔保權利總金額：「最高限
    額新台幣陸佰柒拾貳萬元整，權利存續期限：自民國88年10
    月18日起至91年10月9日止。聲請登記以外之約定事項：本
    案設定係工程承包履約保證金之保證」，三富公司所提之支
    票二紙金額共計600萬元，實無從證明係履約保證金，且其
    金額亦不相符，何況上開支票載日分別為88年10月8日、15
    日，亦非權利存續期限內所生之債權，應不在抵押權擔保之
    範圍內。
、證據：除援用原審提出者外，補提公司登記資料、刑事告訴
    狀、最高法院90年度台抗字第302號民事裁定、明細表、支
    票在庚○○帳戶兌現之明細表、89年12月12日借貸契約書、
    民事聲請拍賣抵押物狀、本票裁定聲請狀、整理新竹土地抵
    押借款500萬元之明細表、他項權利證明書、89年11月21日
    土地建築改良物抵押權設定契約書、面額500萬元之支票、
    本票、新洋公司第二類票據信用資料查覆單、臺北國際商業
    銀行客戶歷史資料查詢、面額45萬元本票、臺灣臺北地方法
    院台北簡易庭91年度北簡字第14068號民事卷節本、臺灣新
    竹地方法院92年度重訴字第188號民事判決、偵訊筆錄、臺
    灣高等法院96年度重上字第283號民事判決、被上訴人另案
    準備書狀為證，聲請向中華商業銀行函查新洋建設股份有限
    公司89年5月8日兌現支票400萬元及以新洋建設股份有限公
    司為發票人之支票發票日88年10月11日、11月2日、89年8月
    10 日，面額分別為24萬6千元、150萬元、24萬6千元，係由
    何人提示及囑託法務部鑑定被上訴人所提借貸書、連帶借用
    保證書、切結書、地上權設定契約書上戊○○簽名筆跡及印
    鑑印文之真偽、向臺灣臺北地方法院台北簡易庭調閱91年度
    北簡字第14068號民事卷，並聲請訊問證人丙○○。
乙、被上訴人方面：
壹、庚○○部分：
一、聲明：上訴駁回。
二、陳述：除與原判決記載相同，茲予引用者外，補稱略以：
（一）上訴人於二審提出有關另案以坐落新竹土地之抵押借款相
      關證物，因該筆借款與本案無關，上訴人任意執另案確認
      抵押權不存在等事件之證據作為新攻擊防禦方法，於法不
      合，不應准許。
（二）本件第一順位債權最高金額820萬元抵押權登記文件確係
      經上訴人同意辦理抵押權設定登記而交予代書丁○○。退
      步言，縱令上訴人未委託丁○○辦理該抵押權設定登記，
      上訴人將土地登記申請書等重要文件交予丁○○，足以使
      庚○○確信上訴人已有授權行為，上訴人自應負表見代理
      責任。
（三）陳景遠交付代書邱柏盛（原名邱哲章）關於辦理20萬元地
      上權登記申請文件及債權最高金額380萬元抵押權設定登
      記申請文件時，上訴人均在場，顯見上訴人同意授權邱柏
      盛辦理20萬元地上權及債權最高金額380萬元抵押權登記
      ，退步言，縱令上訴人未授權，上訴人將上開設定登記之
      重要文件交予邱柏盛，自應負表見代理之授權人責任。
（四）兩造於86年2月3日除辦理系爭第二順位380萬元抵押權設
      定外，並將系爭第一順位820萬元抵押權之存續期限，從
      原有「85年12月18日起至86年12月17日止」，變更為「85
      年12月18日起至87年12月31日止」，故邱柏盛所指86 年2
      月3日併案處理者，係指第一順位820萬元抵押權存續變更
      及第二順位380萬元抵押權設定「同一天併案處理」而言
      。至於地上權設定則於86年1月29日送件，非同一天辦理
      。
（五）上訴人於原審自認85年12月19日借貸契約書及共同連帶借
      用證書、85年12月20日之切結書、86年2月2日借貸契約書
      及共同連帶借用證書、地上權設定契約書、發票日86年2
      月8日本票、附表(三)之本票、86年2月3日抵押權設定契約
      書及他項權利變更契約書等文件上戊○○之簽名及印文為
      真正，嗣又否認，惟經法務部調查局鑑定系爭借據、本票
      等文件上之印文及簽名筆跡，除票號015149號、面額100
      萬4千元本票及票號0000000號、面額150萬元本票上戊○
      ○字跡不符外，其餘借據、本票等文件上戊○○字跡及印
      文均為真正，而上開與比對樣本筆劃特徵不同之本票所蓋
      印文又與比對樣本相符，故雖其上「戊○○」字跡非上訴
      人親簽，上開二張本票仍然有效，不容上訴人否認其效力
      。
（六）上訴人明知系爭土地上地上物門牌為「台北市○○街150
      巷5號、7號及9號等違章建築」，卻於85年12月20日之切
      結書故意記載為「台北市○○街180巷6弄臨7號」。設定
      地上權後，上訴人至今始終無法交付地上物予庚○○使用
      ，故庚○○應無給付地租之義務。嗣庚○○於臺灣臺北地
      方法院93年度執字第43940號拍賣系爭土地時，獲悉上開6
      弄臨7號房屋並非在系爭土地上，才知受騙。又依地上權
      設定契約書約定地租總額：「新台幣貳拾萬元」、權利存
      續期限：「不定期」，可知兩造約定系爭地上權之地租總
      額為20萬元，雖土地謄本上地上權僅記載地上權利價值20
      萬元，租金仍為空白，上訴人空言主張系爭地上權之登記
      係以每年20萬元計算地租，與地上權設定契約書及土地謄
      本上之記載不符，至無足取。縱庚○○需每年給付20萬元
      地上權地租予上訴人，因上訴人並未依約將系爭土地之6
      弄臨7號建物交付予庚○○，上訴人已違約在先，庚○○
      自無給付地上權地租之義務。
（七）庚○○所提出之罰逾期利息及本金明細表之計算係上訴人
      父子於89年12月12日另向庚○○借款500萬元，由上訴人
      另提供新竹縣寶山鄉九筆土地設定700萬元抵押權予被上
      訴人作為借款擔保，與本案85年12月20日借款620萬元、
      86年2月2日借款200萬元及86年2月8日借款642萬2千元之
      借款時間不同，提供設定抵押擔保之土地亦不同。
（八）新洋公司之支票在庚○○帳戶兌現之150萬元借款，上訴
      人於另案臺灣新竹地方法院92年度重訴字第188號辯論意
      旨狀已自承支票借款人為新洋公司及借款日期為88年11月
      15日，而非上訴人，竟將與本案無關150萬元支票故意列
      入為所謂支票在庚○○帳戶兌現之明細表，意圖誤導。
三、證據：除援用原審提出者外，補提抵押權設定契約書、抵押
    權存續期間變更契約書、臺灣新竹地方法院92年重訴字第
    188 號事件之言詞辯論狀、民事補充辯論意旨(三)狀、台北國
    際商業銀行內湖分行庚○○帳戶存款明細、法務部調查局95
    年1 月29日調科貳字第09500021280號鑑定通知書、上訴人
    之印鑑證明、建照執照、股份有限公司變更登記表、上訴人
    與興德公廟不動產買賣契約書、臺灣臺北地方法院93年度執
    字第43940號給付票款強制執行事拍賣公告及通知、寶華商
    業銀行93年11月5日寶忠發字第1255號函、刑事告訴狀、丁
    ○○陳述狀、臺灣高等法院院通民恭96重上283字第0970002
    2442號函、臺灣臺北地方法院檢察署檢察官93年度偵字第19
    629號不起訴處分書、最高法院97年度台上字第140 0號民事
    判決為證，並聲請訊問證人丁○○、邱柏盛、蘇寶猜、辛○
    ○、己○○。
貳、三富公司：
一、聲明：上訴駁回。
二、陳述：除與原判決記載相同，茲予引用者外，補稱略以：
（一）三富公司與新洋公司工程合約，因遲遲未動工，三富公司
      於89年5月3日以三工字第890502號函文通知新洋公司發還
      履約保證金，經協商後，新洋公司交付九張支票作為退還
      履約保證金，其超差額部分，雙方則言明補貼利息損失，
      惟該九張支票均遭退票未能兌現。
（二）關於中華商業銀行函稱新洋公司簽發89年5月8日，支票號
      碼AA0000000，票額400萬元之支票，為三富公司所兌現乙
      事，因三富公司已歇業多年，檔案存置於地下室曾遭水所
      淹浸且本案日期已久遠，會計人員亦已離職多年，不復記
      憶，難以核對。惟兩造訂約後，三富公司即進場施作圍籬
      、測量、進駐工程人員，並執行主體工程進行前假設工程
      之施作等等費用及因市場習慣，支付中間介紹人之佣金費
      用，該案工程因新洋公司違約而解約，故籌備工作費用由
      新洋公司支付，如該支票兌領屬實，應係終止合約後之部
      分應付款，否則新洋公司應會要求三富公司塗銷抵押權。
（三）按常理而言，營造公司欲承包私人建設公司之工程，在未
      正式開工時，如建設公司尚需向營造公司借款供其週轉，
      應不會有營造公司會向建設公司承包工程，因為建設公司
      既已缺錢週轉，則其屆時施工完成之工程款支付，定成問
      題。故上訴人認為三富公司付予新洋公司之款項為借款，
      實屬無稽。
三、證據：除援用原審提出者外，補提被上訴人89年5月3日三工
    字第890502號函、新洋建設股份有限公司退還履約保證金支
    票及退票明細為證。
丙、本院依職權調閱臺灣臺北地方法院檢察署94年度偵字第7818
    號、93年度偵字第19629號偵查卷、94年度偵字第22860號丁
    ○○偽造文書案全卷、臺灣高等法院94年度上聲議字第2712
    號庚○○詐欺案全卷，向台北市中山地政事務所函調兩造就
    系爭土地設定抵押權、地上權登記之資料。
    理  由
壹、程序方面：
    被上訴人三富公司之法定代理人原為游鵬哲，變更為乙○○
    ，此有臺北市政府95年9月12日府建商字第09583218210號函
    可稽（本院卷4第184-186頁），並據其具狀聲明承受訴訟（
    本院卷5第187頁），於法尚無不合，應予准許。
貳、實體方面：
一、上訴人起訴主張：其為不識字之退休老農，從未與人有何金
    錢或生意上往來，系爭土地為其所有，分別於85年12月19日
    、86年2月1日、2月4日間遭其子陳景遠勾串庚○○私自辦理
    如附表一之最高限額抵押權820萬元、380萬元及地上權登記
    ，另於88年10月20日復由陳景遠擅自設定第三順位最高限額
    抵押權672萬元予三富公司，且其不認識庚○○，未曾開立
    如附表(三)三之本票予庚○○，該等本票係屬不實等情，爰請
    求判決(一)確認上訴人與庚○○間抵押債權1200萬元（即820
    萬元及380萬元）暨地上權不存在，並請求庚○○塗銷如附
    表(一)所示之抵押權、地上權登記。(二)請求三富公司塗銷如附
    表(二)所示之抵押權登記。(三)請求確認上訴人與庚○○間就附
    表(三)所示之本票債權不存在。
二、庚○○則以：上訴人因其子陳景遠、媳蘇寶猜經營新洋公司
    ，為興建大樓籌集資金需款孔急，三人陸續於85年12月19日
    、86年2月2日、同年月11日向其借款620萬元、200萬元、
    642萬2千元，上訴人允以提供系爭土地設定第一、二順位抵
    押權分別為最高金額820萬元、380萬元，其每次交款予陳景
    遠、蘇寶猜時，上訴人均在場，嗣因借款未獲清償借款，陳
    景遠、蘇寶猜藏匿不知去向，其即聲請法院拍賣抵押物。另
    上訴人復同意在系爭土地設定地上權並交付地上建物供使用
    ，卻於85年12月20日之切結書故意誤載交付之房屋門牌號碼
    為「台北市○○街180巷6弄臨7號」，其乃於同年2月2日交
    付地租總額20萬元，惟設定地上權後，上訴人始終未交付地
    上物，至其拍賣系爭土地時，始知上開6弄臨7號房屋並非在
    系爭土地上，其無給付地租之義務至明。三富公司則以：上
    訴人之子陳景遠經營新洋公司，88年間因該公司興建大樓，
    與其訂立承攬合約，約定其交付600萬元為履約保證金，陳
    景遠即以系爭土地設定抵押權作為擔保，由蘇寶猜持上訴人
    印鑑等交予代書辦理，所為登記並無不實等語答辯。
三、兩造不爭執事項：
（一）上訴人所有系爭土地上設定權利人庚○○、債務人兼義務
      人為上訴人之第一、二順位抵押權，債權最高金額依序為
      820萬元、380萬元，並設定權利價值20萬元、權利存續期
      限不定期之地上權登記，另又設定權利人三富公司、義務
      人上訴人、債務人新洋公司之第三順位最高限額820萬元
      抵押權，該順位抵押權設定契約書上已載明「本案設定係
      工程承包履約保證金之保證」。
（二）庚○○就系爭土地向台灣台北地方法院聲請核發臺灣臺北
      地方法院90年度拍字第3288號拍賣抵押物裁定，復持附表
      三所示本票向同法院聲請核發91年度票字第18766號本票
      裁定，有裁定確定證明書裁定書可稽（原審卷1第29、30
      、75頁）。
四、上訴人主張其未同意設定抵押權、地上權與被上訴人，且未
    收受抵押權擔保之借款、履約保證金或地上權地租，該等物
    權登記均應塗銷，且其亦未開立如附表(一)所示票據，自無該
    等債權存在云云，被上訴人則以前詞置辯是兩造爭執事項厥
    為：（一）上訴人是否曾同意辦理附表一所示抵押權、地上
    權？（二）庚○○有無交付系爭抵押權擔保之借款及地上權
    之地租？（三）上開620萬元、200萬元及642萬2千元借款是
    否已清償完畢？系爭抵押權應否塗銷？（四）庚○○應否塗
    銷地上權？（五）三富公司應否塗銷附表(二)所示抵押權登記
    ？經查：
（一）上訴人是否曾同意辦理附表一所示抵押權、地上權？
 1、查庚○○主張上訴人因其子陳景遠、媳蘇寶猜經營新洋公司
    ，為興建大樓籌集資金需款孔急，陸續於85年12月19日、86
    年2月2日、同年月11日向其借款620萬元、200萬元、642 萬
    2千元，上訴人則允以提供系爭土地設定第一、二順位抵押
    權分別為最高金額820萬元、380萬元，另上訴人復同意在系
    爭土地設定地上權並交付地上建物供使用等情，業據提出85
    年12月19日借貸契約書及共同連帶借用證書、85年12月20
    日之切結書、86年2月2日借貸契約書及共同連帶借用證書、
    地上權設定契約書、本票8紙（含附表三之本票）、86年1月
    29日地上權設定契約書及他項權利證明書等文件為證（原審
    卷1第65-70、76-79頁），依上開85年12月19日借貸契約書
    及共同連帶借用證書、86年2月2日借貸契約書及共同連帶借
    用證書均載連帶債務人為上訴人、陳景遠及蘇寶猜，上訴人
    並兼任擔保物提供人，而上開8紙本票則分為上訴人與陳景
    遠或蘇寶猜共同簽發。
 2、上訴人於原審自認85年12月19日借貸契約書及共同連帶借用
    證書、85年12月20日之切結書、86年2月2日借貸契約書及共
    同連帶借用證書、86年1月29日地上權設定契約書、發票日
    86年2月8日本票、本票8紙（含附表(三)4紙）、86年2月3日抵
    押權設定契約書及他項權利變更契約書等文件上戊○○之簽
    名及印文是其所為（原審卷1第96頁），雖其嗣後翻異前詞
    予以否認，並稱其印鑑可能係遭蘇寶猜盜蓋，惟本院委請法
    務部調查局鑑定結果：上開借貸、設定文件及切結書等文件
    上戊○○之簽名與臺灣臺北地方法院93年重訴字第53號民事
    卷內當庭筆跡、委任狀簽名筆跡，筆劃特徵相同，印文均大
    致相合 (本票部分另敘），有法務部調查局96年4月11日調
    科貳字第09600128610號鑑定通知書附卷可稽（本院卷4第
    203頁），而上訴人復就印鑑遭盜蓋一節未能舉證實其說，
    則其嗣後改稱未於上開文件上簽名、蓋章乙節，即不足取。
    上訴人雖另稱其僅勉強會簽自己名字，所簽文件不知其意云
    云，然上訴人為11年出生，有戶籍謄本可稽（原審卷1第60
    頁），已具豐富社會經驗，衡情簽署文件前當知先明瞭其意
    ，豈能嗣後以不知情意圖卸責。
 3、又據證人即承辦系爭抵押權等之代書丁○○證稱：我與上訴
    人之子陳景遠認識，受陳景遠之託辦理土地事宜，我辦過一
    次，兒子邱柏盛辦過一次，是陳景遠打電話通知說要辦理抵
    押權登記，鄭先生（辛○○）、庚○○、戊○○、陳景遠、
    陳景遠之妻蘇寶猜共五人在北投珠海路一三五號一樓，當時
    陳景遠有告訴上訴人要辦抵押權，印章是上訴人交給陳景遠
    拿給我的，設定820萬元，借620萬元，設定後第2天交錢，
    我辦好了就通知他們，並將東西交給陳景遠，當時上訴人在
    旁邊，錢是交給誰我不記得，當場有交付台支本票及現金及
    辦理地上權完畢後，我有看到庚○○交付現金，詳細數目我
    不清楚，不確定是兩百萬或兩百多萬元，是現金交付等語（
    原審卷1第223-225、228頁），證人邱柏盛（原名邱哲章）
    證稱：地上權登記申請書、抵押權申請書是我辦的沒錯，委
    託人是陳景遠，交付時，我爸爸（即丁○○）、上訴人、庚
    ○○夫婦、陳景遠夫婦都在場（原審卷1第227頁）。上訴人
    辯稱證人丁○○、邱柏盛並未獲得上訴人之授權書，且一般
    代書受託辦理土地登記業務，通常僅要求委託人提供登記所
    需之相關文件資料，對於實際交易情形並不過問，證人丁○
    ○竟稱看到庚○○交錢給上訴人，卻又未以見證人之身分記
    載其所見所聞於借貸契約書內，均有違常情，證人邱柏盛證
    稱地上權登記申請書、抵押權申請書是同一天辦理及領件係
    由丁○○領件，核與卷證所示上開申請書並非同一天，且領
    件人亦非丁○○，足認證人之證詞不足取信云云，惟查證人
    係陳述時隔七、八年前之事實，對於細節前後陳述略有出入
    ，自屬難免，且丁○○父子僅是代書，與上訴人素無怨隙，
    實無虛偽陳述之必要，況上訴人對於其等二人所提偽證告發
    ，亦經檢察官依罪嫌不足為不起訴處分，此有臺灣臺北地方
    法院檢察署93年度偵字第19629號不起訴處分書可憑（本院
    卷6第203、204頁），故證人丁○○等所言應屬可信，則附
    表一所示抵押權、地上權應屬上訴人同意而為設定。
（二）庚○○有無交付系爭抵押權擔保之借款及地上權之地租？
 1、上訴人就系爭土地設定債權最高金額820萬元之第一順位抵
    押權予庚○○，存續期間自85年12月18日至87年12月31日止
    ，復於86年2月3日將抵押權存續期間變更為自85年12月18
    日起至87年12月31日止，有抵押設定契約書、他項權利變更
    契約書、及抵押權設定契約書可證，上訴人亦分別簽立85年
    12月19日借貸契約書及共同連帶借用證書，其上記載借款金
    額620萬元，已如上述，據庚○○主張其已於85年12月20日
    交付部分現金及528萬4千元之台灣銀行支票合計620萬元予
    上訴人一節，核與證人丁○○所述相符，上訴人亦於借貸契
    約書（兼作借據）備註欄親立「民國85年12月20日收訖新台
    幣陸佰貳拾萬元，簽收人戊○○」，且原審向寶華商業銀行
    股份有限公司（以下簡稱寶華銀行）函查系爭528萬4千元台
    灣銀行支票係由何人提示，經寶華銀行回函檢附之繳款書內
    載「土地售價5,284,000元，繳款人己○○，填發機關：財
    政部國有財產局台灣北區辦事處」，有寶華商業銀行忠孝分
    行93年11月5日寶忠發字第1255號函、繳款書可證（原審卷2
    第28、142-143頁），即該支票係用以繳納己○○名義之土
    地稅捐，而訴外人己○○為新洋公司合建地主之一，有土地
    合建契約書可稽（原審卷2第162-172頁），並經己○○到庭
    證實確與新洋公司之陳景遠訂約（本院卷6第126頁背面），
    雖其表示不知繳款書稅捐是何人繳的，然土地稅捐非必需本
    人親赴繳納，陳景遠代其繳納亦非無可能，則上訴人否認庚
    ○○有交付620萬元，自不足取。
 2、上訴人於85年12月20日簽立切結書同意將系爭土地補辦地上
    權予被上訴人，兩造並於86年1月29日簽立地上權設定契約
    書，嗣於同年2月2日簽立200萬元借貸契約書、共同連帶借
    用證書，86年2月3日再就系爭土地設定債權最高金額380 萬
    元之第二順位抵押權予庚○○，存續期間自86年2月3日起至
    87年12月31日止，已如上述。庚○○主張其已於86年2月2日
    交付200萬元借款及20萬元地上權地租予上訴人等情，業經
    證人丁○○結證稱有看到庚○○交付現金，不確定是200 萬
    元或200多萬元等語，且借貸契約書（兼作借據）備註欄上
    ，上訴人親簽：「民國86年2月2日收訖新台幣貳佰萬元整，
    簽收人：戊○○」，如被上訴人未於86年2月2日交付借款
    200萬元，上訴人豈會親立收訖借據，又如被上訴人未給付
    地租20萬元，上訴人又豈會容忍地上權之登記，上訴人空言
    否認收受借款及地租，亦無足取。
 3、上訴人雖主張上開200萬元非第二順位抵押權權利存續期限
    」債權，不在抵押權擔保範圍內云云，查本件第一順位抵押
    權載為「債權最高金額820萬元」、第二順位抵押權載為「
    債權最高金額380萬元」，應屬最高限額抵押權，得擔保現
    在已發生或將來可能發生之債權，雖第二順位抵押權存續期
    間自86年2月3日起至87年12月31日止，惟依兩造先於86年2
    月2日交付200萬元借款，同日所簽借貸契約書（兼作借據）
    第2條即約定：「設定金額：乙方（即上訴人）設定第貳順
    位債權最高金額新台幣參佰捌拾萬元抵押權予甲方（即被上
    訴人）」，而該日適逢星期日休假，既為上訴人所不爭，則
    被上訴人主張其於翌日（86年2月3日）上班日簽立系爭第二
    順位債權最高金額380萬元抵押權設定契約書，堪可採信，
    應認兩造已合意86年2月2日之借款200萬元，屬第二順位債
    權最高限額380萬元抵押權擔保範圍之內。
 4、庚○○主張上訴人於86年2月8日復向其借款，其於86年2月1
    1日交付面額642萬2千元之台灣銀行支票，上訴人則簽發8紙
    支票為憑，此亦為第一、二順位抵押權擔保效力所及，業據
    提出支票1紙及本票8紙為證（本院卷1第218-220頁），上訴
    人則否認之，經原審向台灣銀行調取上開642萬2千元支票，
    係由上訴人之媳蘇寶猜提示交換，有台灣銀行93年5月24日
    營一存密字第09300045961號函附系爭支票正反面影本附卷
    足證（原審卷1第315-316頁），而庚○○所陳上訴人為清償
    此筆借款，分別與訴外人陳景遠、蘇寶猜共同簽具發票日86
    年2月8日之本票8紙合計面額642萬2千元，嗣因未按期清償
    ，除其中2紙發票日86年2月8日簽發之本票未換票外，其餘
    6紙本票曾經上訴人換回，並加上補償金33萬元，再交付6紙
    本票，即被上訴人現持有之8紙本票，面額合計675萬2仟元
    ，乃該642萬2千元之借款憑證（其中33萬元系上訴人等自願
    給付被上訴人作為補償金），衡諸常情，簽發票據作為借款
    憑證，並以屆期提示付款作為清償方式，時為常見，而上訴
    人於原審自承系爭8紙本票，除票號015149、0000000外，其
    餘6紙之戊○○名字為其所簽（原審卷1第96頁），雖其嗣後
    否認之，然經鑑定結果，系爭8紙本票所蓋上訴人印文與上
    訴人印鑑登記卡及印鑑登記證明申請書上所蓋「戊○○」印
    文大致相合，且除票號015149、0000000號本票上戊○○字
    跡與上訴人簽名及委任書字跡不符外，其餘票號0000000、
    0000000、0000000、0000000、0000000、0000000部分之戊
    ○○簽名與上訴人本人簽名筆跡相同，有法務部調查局96
    年4月11日調科貳字第09600128610號鑑定通知書附卷可稽（
    本院卷4第203頁），上訴人雖稱其上印文係蘇寶猜所盜蓋云
    云，並未能就此舉證實其說，嗣後否認自不足採。按依法律
    之規定，有使用文字之必要者，得不由本人自寫，但必須親
    自簽名，如有用印章代替者，其與簽名生相同之效力，民法
    第3條第1項、第2項定有明文，票號015149、0000000號本票
    雖非上訴人親筆署名，然既蓋有其印文，上訴人仍應負票據
    責任，堪認兩造間確有675萬2千元債權債務關係。而系爭土
    地第一順位債權最高金額820萬元抵押權，存續期間自85年
    12月18日起至87年12月31日止，第二順位債權最高金額380
    萬元，存續期間自86年2月3日起至87年12月31日止，642萬2
    千元借款既發生於86年2月8日，猶在第一、二順位抵押權存
    續期間之內，則庚○○主張屬抵押權擔保範圍內權效力所及
    一節，應為可採。
 5、上訴人另主張依庚○○所提其與陳景遠間之罰逾期利息及本
    金明細表（原審卷1第295頁），可知陳景遠於89年12月12日
    另向庚○○借款500萬元，其會算結果雖記載收到上揭現金
    ，實際僅收到145萬4540元，故本件借款亦不可能如數收到
    云云，惟該罰逾期利息及本金明細表係陳景遠有無於89年12
    月12日另向庚○○借款500萬元之爭，尚難因此即認本件亦
    未如數給付借款。
（三）上開620萬元、200萬元及642萬2千元借款是否已清償完畢
      ？系爭抵押權應否塗銷？附表3所示債權是否存在？
 1、按當事人主張有利於己之事實者，就其事實有舉證責任，本
    件上訴人主張其已就3筆借款已全數清償，自應舉證證明之
    。然其先謂對於設定抵押權借款毫不知情，否認取得借款，
    復改稱庚○○帳戶內已兌現訴外人新洋公司票款、蘇寶猜匯
    款逾1900萬元，遠高於庚○○所稱借貸金額1482萬2千元，
    庚○○既否認該借款有收取利息，自應係清償借款，故所欠
    債務已全數清償云云，並提出庚○○帳戶兌現之相關資料明
    細等為證（本院卷5第81-154頁），庚○○固不否認其帳戶
    內曾有上訴人所言之票款及匯款，惟稱部分係他筆借貸之清
    償，部分則為本件債務遲延清償之利息補償等語。
 2、查庚○○及其夫辛○○與上訴人及其子陳景遠、媳蘇寶猜間
    猶有其他債權債務關係，仍在訴訟中，有本院96年度重上字
    第283號判決可證（本院卷6第95-118頁），顯然雙方猶有其
    他資金往來，上訴人既稱不知借款之事，又何能僅憑臆測指
    稱庚○○帳戶內受領自新洋公司或蘇寶猜之款項，必然係清
    償本件借款，且何以均未於相關文件上註記已清償金額或更
    換票據？又若果如上訴人所稱全數清償，理應要求辦理抵押
    權塗銷登記，豈會容忍抵押權繼續存在，又未向被上訴人索
    回票據憑證或抵押權設定契約書，任令被上訴人執有其簽發
    之票據，實不合理。
 3、上訴人所稱86年1月29日在被上訴人所有台北國際商業銀行
    第000－00－00000－0帳戶提示兌領之新洋公司620萬元支票
    即為清償上開620萬元一節，庚○○予以否認，辯稱新洋公
    司620萬元支票係與該公司於85年5月間前另向其夫辛○○借
    款有關，與本件第一順位債權最高金額820萬元抵押權借款
    620萬元無關等語，已經證人辛○○於本院97年2月25日準備
    程序證稱屬實（本院卷6第49、50頁），縱辛○○所言偏頗
    ，惟若果如上訴人所稱全數清償，又何不辦理抵押權塗銷登
    記，反而於86年2月3日將該抵押權存續期限自原「85年12月
    18 日起至86年12月17日止」，變更為「85年12月18日起至
    87年12月31日止」，同時再合併辦理第二順位抵押權債權最
    高金額380萬元之設定登記，上訴人所稱清償一節，殊不足
    採。
 4、上訴人復主張所謂陳景遠以新洋公司支票於86年5月10日、6
    月10日、7月10日、8月11日、9月10日分別清償21萬6千元及
    87年1月12日至89年8月10日止按月清償24萬6千元云云，庚
    ○○則辯稱：因上訴人及其子媳於86年2月8日向其借款642
    萬2千元，其於86年2月11日交付642萬2千元票據予上訴人，
    此為短期調借現金，通常為3至6個月，詎料上訴人及其子媳
    3人票據到期未能兌現，其他借款屆期亦未清償，即應以違
    約論處，倘依「借貸契約」第18條及「共同連帶借用證書」
    第8條約定須給付「逾期利息」、「違約金」，因當時房地
    產不景氣，故未嚴格實施其逾期利息及違約金之執行，因而
    言明如未能清償該借款642萬2千元時，渠等為補償被上訴人
    第一及第二順位抵押權債權及信用借貸債權合計為1462萬2
    千元，利息損失自86年5月10日起至同10月10日止每月10日
    給付被上訴人21萬6千元，如該信用借貸642萬2千元在86年
    10月10日前仍未清償時，自86年11月10日起至87年8月10日
    止渠等自願補償上開借貸債權合計1462萬2千元之利息損失
    補償金每月10日24萬6千元等語，姑不論庚○○所辯是否屬
    實，查依620萬元、200萬元借貸契約書利息固約定為「無」
    ，僅於第3條、第18條及共同連帶借用證書第7條、第8條均
    約定「逾期利息」每萬元每月300元計算，「違約金」每萬
    元每逾一日以千分之二計算，二筆借款清償日期均為87年8
    月10日，並無分期償還之約定，而其後642萬2千元部分，依
    被上訴人持有之8紙本票觀之，其中尚未換票之2紙本票（發
    票日86年2月8日，票號0000000、0000000）到期日為86年8
    月10日、86年5月10日，其他經換票後之到期日猶在87、88
    、89、90年間，亦非分期清償，上訴人豈會自行改以分期清
    償？又上開分期給付倘果為清償借款，則620萬元、200萬元
    既已屆期甚久，何以就約定之逾期利息或違約金得未付分文
    ？上訴人於訴訟中按庚○○存摺內入帳情形，臆測全部債務
    均已清償，實不足採。
 5、因上訴人方面未清償642萬2千元，除2張發票日86年2月8日
    簽發之本票未換票外，其餘6張本票曾經上訴人換回，被上
    訴人現持有之8張本票面額合計為675萬2千元，即為該642萬
    2千元之借款憑證，庚○○主張其中增加之33萬元係上訴人
    方面同意給付之補償金，參諸本件借款僅以票據作為憑證，
    並無如其餘2筆借款訂有借貸契約以約明逾期利息及違約金
    ，則上訴人或其子媳同意於票據金額中加計補償金，非無可
    能，該8紙本票既均經上訴人簽名或蓋章，應認已有同意以
    此為清償金額，則其中4紙本票面額合計380萬元，為庚○○
    聲請拍賣抵押物之債權1,200萬元之憑證外，其餘如附表(三)
    所示本票4紙（票號0000000、0000000、0000000、0000000
    ）債權即仍存在，被上訴人否認有上開債權存在，委不足取
    。
 6、依上所述，附表(一)所示抵押權既為上訴人同意授權設定，而
    其與庚○○間為抵押權效力所及之620萬元、200萬元及642
    萬2千元借款債務仍未清償，則其請求確認抵押債權1200 萬
    元（即第一順位820萬元、第二順位380萬元）不存在，並請
    求塗銷抵押權，為無理由，而上開642萬2千元債務既仍存在
    ，上訴人開立用以清償之附表(三)票據債務自應存在，上訴人
    請求確認該部分債權不存在，亦屬無理。
（四）庚○○應否塗銷地上權？
 1、本件上訴人同意授權辦理系爭地上權登記並收受地租20萬元
    ，已如上述，上訴人雖辯稱依切結書所載，系爭地上權係為
    擔保債務所設定，與民法所定地上權為支配物之利用價值不
    符，違反物權法定主義，應為無效云云，按「物權，除本法
    或其他法律有規定外，不得創設」；又「稱地上權者，謂以
    在他人土地上有建築物，或其他工作物，或竹木為目的而使
    用其土地之權」，此固為民法第757條、第832條所明定。惟
    查上訴人於85年12月20日書立切結書，略謂：為擔保債務，
    同意以系爭土地及其上建物台北市○○街180巷6弄臨7號作
    為抵押，並辦妥抵押權設定登記手續在案，並應即補辦地上
    權登記，且聲明系爭土地於設定抵押權時，無任何租賃關係
    等情，顯然上訴人確曾同意設定地上權，雙方並辦妥地上權
    登記，其土地使用方法為「以建築物為使用」，庚○○亦交
    付上訴人地租20萬元，雖系爭土地曾先後設定第一、二順位
    抵押權予庚○○，縱令再設定地上權予被上訴人，兩者性質
    上並不衝突，核與民法第832條設立地上權要件尚無不符，
    上訴人所稱創設物權一節，並不足採，仍難因此即謂其等之
    地上權設定係違反法定要件而無效。
 2、上訴人另稱本件地上權每年地租20萬元，庚○○自86年2月2
    日起迄今已逾十年地租200萬元未付，上訴人得撤銷系爭地
    上權，並以此與其所負債務行使抵銷權云云，庚○○則主張
    20萬元係地租總額，上訴人未將系爭土地及建物交其使用，
    其無給付地租之義務等語。查本件地上權設定契約書就「每
    年地租額」及「地租總額」均載：「新台幣貳拾萬元」、權
    利存續期限：「不定期」，雙方乃生20萬元究係每年應付之
    地租額或係地租總金額之爭，惟姑不論本件地上權為每年20
    萬元租金或為租金總額20萬元之不定期限地上權，縱庚○○
    需每年給付20萬元地租，因上訴人並未依約定，將系爭土地
    及建物交付庚○○，此乃上訴人不爭之事實（本院卷6第171
    頁背面），即已違約在先，何能要求庚○○續為給付地租，
    則上訴人主張以十年租金200萬元抵銷借款債權，即不足取
    ，準此，上訴人主張庚○○欠租達2年以上，欲撤銷地上權
    ，亦屬無據。況按地上權人積欠地租達兩年之總額者，除另
    有習慣外，土地所有人，得撤銷其地上權，民法第836條雖
    定有明文。又建築房屋基地之出租人，以承租人積欠租金額
    達二年以上為原因，終止租賃契約，仍應依民法第440條第1
    項規定，定相當期限催告承租人支付租金，必承租人於其期
    限內不為支付者，始得終止租賃契約，非謂一有承租人欠租
    達二年以上之事實，出租人即得隨時終止租賃契約，對於地
    上權人之保護，不宜較土地承租人為薄，故土地所有人以地
    上權人積欠地租達二年之總額為原因，依民法第836條第1項
    規定，撤銷其地上權，仍應類推適用民法第440條第1項之規
    定，踐行定期催告程序，則有最高法院68年台上字第777 號
    判例意旨可參。上訴人既未舉證證其曾催告庚○○繳納積欠
    之地租，其遽以庚○○欠租達十年以上主張撤銷地上權，揆
    諸上開說明，於法亦有未合，故本件地上權應仍合法存續，
    上訴人請求塗銷地上權，即無理由。
（五）三富公司應否塗銷附表(二)所示抵押權登記？
 1、上訴人主張其不識三富公司，係其子陳景遠未經同意擅自設
    定附表(二)所示抵押權予三富公司，印鑑證明係上訴人之媳蘇
    寶猜未經上訴人同意擅自申請或利用已逾期之印鑑證明，而
    土地登記申請書上所載之代理人丙○○，上訴人既不認識，
    亦未曾委託其代理申請土地登記，是以有關三富公司就上訴
    人所有之土地所設定之抵押權登記，顯係丙○○無權代理所
    為，對其不生效力云云，三富公司則辯稱：因新洋公司計劃
    興建集合住宅，其與新洋公司訂立工程承攬合約，新洋公司
    實際負責人陳景遠表示其父同意提供擔保，並自行持相關證
    件委託代書辦妥抵押權設定，以擔保履約保證金債權，其始
    依約交付600萬元履約保證金等語，並提出陳景遠名片、新
    洋公司興建大樓使用執照影本、面額共計600萬元支票2紙、
    他項權利證明書影本、抵押權登記設定申請書為證（原審卷
    1 第189-1 96頁）。查系爭土地上設定有附表(二)所示第三順
    位抵押權，擔保權利為最高限額672萬元，債權人為三富公
    司，義務人為上訴人，債務人則為新洋公司，意指上訴人為
    新洋公司所負債務提供物上保證，而據三富公司主張係陳景
    遠說上訴人同意設定抵押，代書是由陳景遠委託去辦好，我
    們看到有抵押就撥款等情，且依土地登記申請書記載之附繳
    證件包括上訴人土地所有權狀、印鑑證明、身分證影印本及
    戶口名簿等文件（本院卷3第184-194頁），而證人即代書丙
    ○○證稱：依照其事務所的習慣，印章都是當事人或是由他
    們的人蓋的，個人來辦理，即使不是本人，而是由第三人出
    面，第三人持有本人之身份證影本、印鑑證明正本、權狀正
    本及印章，我們就會幫他辦理證件等語（本院卷6第50頁背
    面），參諸新洋公司為上訴人之子陳景遠所經營，上訴人猶
    擔任監察人，此有新洋公司變更登記表可憑（本院卷5第58-
    59頁），上訴人為其子經營事業而願以自己財產提供擔保，
    符合一般倫理親情，否則上訴人何以會將上開證件全數交付
    其子，上訴人雖稱印鑑應係其媳蘇寶猜盜蓋，印鑑證明則為
    蘇寶猜擅自辦理云云，然未能舉證以實其說，自不足採。
 2、上訴人另主張三富公司於設定抵押權時，未以承攬合約作為
    附件，三富公司所提面額各為200萬元、400萬元支票2紙無
    從證明係給付履約保證金，且該2紙支票發票日分為88年10
    月8日、15日，早於抵押權存續期間，設定金額又不相符，
    難認在擔保範圍內云云，查上開2紙支票猶經陳景遠簽名收
    訖（原審卷1第193頁），而本件抵押權設定契約書上已載明
    「本案設定係工程承包履約保證金之保證」，三富公司為營
    造公司，新洋公司則為建設公司，二者間如無承攬關係，應
    無須交付大額支票，亦不致憑空取得抵押權，且該抵押權係
    最高限額抵押權，登記債權額亦未必須與實際發生債權額一
    致。此外，最高限額抵押權本得約定擔保已發生之債權，據
    三富公司陳稱其與陳景遠言明待2紙支票兌現無訛後再為設
    定抵押權，核其時間堪稱相符，亦未違情理，應為可採。
 3、上訴人復稱三富公司於89年5月8日提示兌現新洋公司所簽發
    面額400萬元之支票，其債權已獲清償云云，三富公司則稱
    該款項係新洋公司為賠償其已進行之工程損失而簽發交付，
    並非返還工程履約保證金，雖其表示證據因受水災而滅失，
    惟縱認該400萬元果為清償履約保證金債務，仍僅屬部分清
    償，尚有未清償部分受抵押權擔保，上訴人請求三富公司塗
    銷上開抵押權，自屬無理。
五、綜上所述，上訴人依據不當得利之法律關係，請求(一)確認與
    庚○○間抵押債權1200萬元暨地上權不存在，庚○○應塗銷
    如附表(一)所示之抵押權、地上權登記。(二)三富營造股份有限
    公司應塗銷如附表(二)所示之抵押權登記。(三)確認與庚○○間
    就附表(三)所示之本票債權不存在，均無理由，原審為上訴人
    敗訴之判決，並無不合。上訴意旨指摘原判決不當，聲明廢
    棄改判，為無理由，應予駁回。
六、本件事證已臻明確，兩造其餘主張、陳述及所提之證據，經
    審酌後認與判決結果不生影響，爰不一一論述，附此敘明。
七、據上論結，本件上訴為無理由。依民事訴訟法第449條第1項
    、第78條，判決如主文。
中    華    民    國    97    年    8    月    12    日
                    民事第九庭
                        審判長法  官 黃熙嫣
                              法  官 林玲玉
                              法  官 陳玉完
正本係照原本作成。
如不服本判決，應於收受送達後20日內向本院提出上訴書狀，其
未表明上訴理由者，應於提出上訴後20日內向本院補提理由書狀
（均須按他造當事人之人數附繕本）上訴時應提出委任律師或具
有律師資格之人之委任狀；委任有律師資格者，另應附具律師資
格證書及釋明委任人與受任人有民事訴訟法第466條之1第1項但
書或第2項（詳附註）所定關係之釋明文書影本。
中    華    民    國    97    年    8     月    14    日
                              書記官 鎖瑞嶺
附註：
民事訴訟法第466條之1（第1項、第2項）：
對於第二審判決上訴，上訴人應委任律師為訴訟代理人。但上訴
人或其他法定代理人具有律師資格者，不在此限。
上訴人之配偶、三親等內之血親、二親等內之姻親，或上訴人為
法人、中央或地方機關時，其所屬專任人員具有律師資格並經法
院認為適當者，亦得為第三審訴訟代理人。


司法院資訊處製作；財團法人民間司法改革基金會備份。
